【裁判字號】    98,消債抗,33
【裁判日期】    980728
【裁判案由】    更生抗告
【裁判全文】
臺灣基隆地方法院民事裁定            98年度消債抗字第33號
抗  告  人  乙○○
代  理  人  劉韋廷律師
上列抗告人因更生事件對於中華民國98年1月19日本院97年度消
債更字第366號裁定提起抗告，本院合議庭裁定如下：
    主  文
抗告駁回。
抗告費用由聲請人負擔。
    理  由
一、本件抗告意旨略以：
（一）抗告人所委託之經兆國際法律事務所於民國（下同）97年
      6 月16日將請求協商債務清償方案之律師函及隨函檢附抗
      告人之聯合徵信中心信用報告書，以雙掛號方式寄給最大
      債權金融機構華南銀行，而根據該律師函之回執可知，華
      南銀行已於同年月17日收受該紙律師函。據此，抗告人已
      踐行消費者債務清理條例（下稱本條例）第151條之規定
      須以書面向最大債權金融機構請求共同協商債務清償方案
      ，並已表明共同協商之意旨。且自抗告人提出協商請求之
      翌日起亦已逾30日，皆未接獲華南銀行之回覆，故原審認
      定抗告人未踐行前置協商程序，實屬不合理。
（二）原審於97年10月31日以裁定命抗告人補正該裁定附表第十
      三項所示文件，顯見原審苛以抗告人較為嚴苛之責任，對
      於經濟上較強勢的金融機構卻採取非常寬待之態度，惟原
      審理應立於衡平公正之第三者，公正地使雙方處於相對之
      地位進行協商，而非單方面苛與經濟地位弱勢之債務人，
      如此將助長經濟上強勢之金融機構藉此刁難其他需要經濟
      重建之弱勢債務人，間接抹滅本條例之立法目的。
（三）自抗告人向原審提出更生程序迄今，業經5個多月餘，於
      此期間內，抗告人花費許多精神心力準備資料，原審亦已
      花費許多人力及心力實質審查抗告人所陳之資料。倘基於
      本條例第151條第1項規定之目的，加以抗告人實際上已將
      其請求協商債務清償方案之意思表示合法送達華南銀行，
      抗告人既已合法踐行前置協商程序，且為避免耗費原審多
      月來審核本案所付出之司法資源，實無理由將抗告人之更
      生聲請駁回。
（四）綜上所述，抗告人確已依法踐行前置協商程序，且前置協
      商應建立於合理公平之對等地位下進行，倘將不合理之要
      求加諸於經濟上弱勢之債務人，恐非當時設立本條例之目
      的。基於本條例之立法意旨，理應給予抗告人經濟上更生
      之機會，為此爰依法提出抗告，並聲明原裁定廢棄。
二、按「為使負債務之消費者得依本條例所定程序清理其債務，
    以調整其與債權人及其他利害關係人之權利義務關係，保障
    債權人之公平受償，謀求消費者經濟生活之更生及社會經濟
    之健全發展，特制定本條例。」、「債務人不能清償債務或
    有不能清償之虞者，得依本條例所定更生或清算程序，清理
    其債務。」本條例第3條定有明文。是本條例之立法目的在
    於陷於經濟上困境之消費者若任其於惡性循環之債務窘境中
    自生自滅，其將衍生嚴重之社會問題，致難以維持安定之社
    會經濟秩序，故有予之分別情形依更生或清算之程序清理其
    債務之必要，藉以妥適調整其與各相關債權人間之權利義務
    關係，以謀求消費者經濟生活之更生機會，從而健全社會經
    濟發展。惟私法上之債之關係，係以當事人間之信賴關係為
    基礎，為社會經濟組織之重要支柱，故當事人於以法律行為
    追求自己利益之際，亦應顧及對方之利益，並考量債權債務
    在社會上之作用，本於誠實及信用之原則，行使其債權及履
    行其債務，故債務人之消費者欲以本條例為其所負義務之調
    整者，自應本於誠信原則之本旨，僅在其不能清償債務或有
    不能清償之虞而使其陷於經濟上之困境時，始得准許之，以
    避免其藉此善意之立法而惡意圖謀減免債務，致使社會陷於
    道德之危險，並使信用緊縮而造成社會經濟之動盪。再者，
    依本條例第151條第1項、第5項規定，係採「協商前置主義
    」，而債務人於協商程序中，自應本於個人財產及收支狀況
    ，依最大誠信原則，商討解決方案，如終究不能協商，於聲
    請更生或清算時，法院審酌上開條文所謂「不能清償或有不
    能清償之虞」，允宜綜衡債務人全部收支及財產狀況，評估
    是否已不能維持符合人性尊嚴之最基本生活條件，如曾有協
    商方案，其條件是否確實不能達到上開基本之要求等，為其
    判斷之準據。茍債務人於前置協商程序中，對於金融機構債
    權人所提出之還款方案，並非不能負擔者，即難認債務人有
    何不能清償債務之情。
三、經查：
（一）抗告人主張提出本件更生申請前，業已踐行本條例第151
      條規定之請求協商程序，於97年6月16日向最大債權銀行
      華南商業銀行寄出請求協商之律師函並檢附債權人清冊，
      而華南商業銀行收受上揭請求協商函後，逾30日均未與抗
      告人開始協商，因此依據本條例第153條規定，抗告人得
      逕向法院聲請更生，是以抗告人方於97年10月23日向本院
      提出更生聲請。雖華南商業銀行否認曾經收受抗告人上揭
      聲請。然查，抗告人上揭主張業據提出相符之律師函及回
      執各1份為證，該律師函已載明隨函檢附聯徵中心信用報
      告，而聯徵中心信用報告內即已含有債務清理條例前置協
      商專用債權人清冊，因此抗告人主張其已履行本條例之協
      商程序，尚屬可採。因此原審以抗告人未踐行本條例第
      151 條規定之協商程序而駁回抗告人之更生聲請顯有未洽
      ，是以本件抗告人既已履行協商前置之程序，則應審酌抗
      告人是否確實符合本條例規定不能清償之要件。
（二）次查，抗告人自陳現於市場從事服裝銷售員，每月收入為
      20,000元，雖其於原審所提財產及收入狀況說明書，記載
      每月必要支出數額為10,550元（含瓦斯費500元、伙食費
      6,000元、電費800元、水費250元、電話費1,200元、交通
      費1,200元、健保費600元、生活費600元），但因抗告人
      既已身負債務，其日常生活支出自應以維持最低生活所需
      即為以足，而不得要求與一般未負債務之人為相同之比照
      ，況本條例之立法意旨，乃在於幫助陷於經濟上困境之債
      務人，得藉由更生或清算程序，走出經濟困境，避免走向
      絕路，實現憲法所保障之生命權，其並非在幫助債務人保
      持其舊有之生活水平，因此在考量所謂之「生活必要性支
      出」，自以維持一般人最低生活水平所需為準，是以抗告
      人之必要支出，應以行政院所公佈98年臺灣省最低生活費
      用9,829元作為標準，超出部分即不得謂係必要支出。至
      於直系血親相互間互負扶養之義務；負扶養義務者有數人
      ，而其親等同一時，應各依其經濟能力，分擔義務，民法
      第1114條第1款、第1115條第3項分別定有明文，是以受扶
      養人盧愛花之扶養義務，自應由抗告人與其他5位扶養義
      務人共同平均分攤，從而，抗告人每月支付受扶養人盧愛
      花之扶養費用應為1,208元（以98年度年滿70歲之免稅額
      為123,000元，平均每月為10,250元，扣除受扶養人盧愛
      花每月領取之老人年金3,000元，所剩餘額7,250元，再由
      抗告人與其他扶養義務人平均負擔，每月約為1,208元）
      。據此，抗告人每月收入20,000元，扣除每月必要支出
      9,829元及每月扶養費用1,208元，仍有8,963元可供抗告
      人用以清償債務。抗告人自稱其每月僅有4,500元結餘可
      資清償債務，顯非可採。
（三）本院前曾請抗告人另與華南銀行進行協商，而華南銀行依
      據現仍屬本條例應經協商之債權728,393元部分（即華南
      銀行、台北富邦銀行、遠東銀行、台新銀行、友邦信用卡
      公司等債權）提出協商方案為：分162期，零利率，每月
      償還4,500元之還款方案。另抗告人除上揭債權金額外依
      據其提出債權人清冊，尚有萬泰銀行177,000元、慶豐銀
      行21,510元、甲○○○98,438元、新光銀行177,773元等
      合計474,721元之債權，如參酌上揭分期方式每月應繳金
      額約為2,930元，則合計抗告人每月分期繳納金額約為
      7,430元，此金額遠低於上揭計算後抗告人每月扣除生活
      及扶養所需之剩餘金額，從而，以抗告人之收入現況，既
      可維持生活又有餘額可供清償債務，即與本條例第3條所
      謂「不能清償債務」之要件有所不符。
四、綜上所述，以抗告人之收入扣除必要支出後，所剩餘額仍足
    負擔各金融機構所提出之還款方案，自難認抗告人有何不能
    清償債務之情，則本件抗告人聲請更生應屬要件不備，自應
    予以駁回，是以原審法院駁回抗告人聲請之理由雖與本院略
    有出入，然結論並無不同，仍應予維持。抗告人猶執前詞紙
    摘原裁定之不當，並求予廢棄為無理由。
五、依消費者債務清理條例第15條，民事訴訟法第 495條之1第1
    項、第449條第1項、第95條、第78條，裁定如主文。
中    華    民    國    98    年    7    月    28    日
                  審判長法  官  李媛媛
                        法  官  林玉珮
                        法  官  王翠芬
以上正本係照原本作成。
本件裁定不得再抗告。
中    華    民    國    98    年    7    月    28    日
                        書記官  林建清


司法院資訊處製作；財團法人民間司法改革基金會備份。
